臺灣士林地方法院刑事判決　　　　　　　100年度易字第154號
公　訴　人　臺灣士林地方法院檢察署檢察官
被　　　告　陳忠龍
　　　　　　張鈞閔
上列被告等因恐嚇取財等案件，經檢察官提起公訴（99年度偵字
第8014號），本院判決如下：
    主  文
陳忠龍、張鈞閔均無罪。
    理  由
一、公訴意旨略以：被告張鈞閔前因妨害性自主、妨害自由案件
    ，分別經臺灣高等法院以96年度上訴字第3406號判決處有期
    徒刑1 年，減刑為6 月確定、本院以96年度訴字第65號判決
    處有期徒徒刑4 月，減刑為2 月確定，2 案合併定應執行有
    期執行7 月確定，於民國97年12月18日執行完畢。緣被告陳
    忠龍之叔叔陳萬源在臺北縣淡水鎮（現改制為新北市淡水區
    ，下同）竹圍地區賣菜，曾供貨給徐淳惠所經營位於淡水馬
    偕醫院內之自助餐店，徐淳惠並積欠陳萬源貨款新臺幣（下
    同）16萬元未清償，嗣被告陳忠龍得知告訴人林一舉欲頂讓
    徐淳惠上開自助餐店，竟夥同被告張鈞閔及其他4 、5 名姓
    名年籍不詳之成年男子，基於使人行無義務之事之犯意聯絡
    ，於98年12月9 日20時許，在臺北縣淡水鎮○○路85度C 咖
    啡店內，要求告訴人簽發本票代清償徐淳惠積欠陳萬源之貨
    款，否則將之帶走，告訴人見其中2 、3 人所背之背包鼓起
    ，心生恐懼而當場簽發票據號碼分別為038527、038528、03
    8529號，票面金額分別為5 萬元、5 萬元、6 萬元之本票3
    紙（下稱本案本票），共計16萬元，交付予被告陳忠龍。被
    告張鈞閔、陳忠龍於取得上開本票後，自98年12月16日起至
    99 年1月中旬止，由被告張鈞閔或被告陳忠龍持告訴人簽發
    之上開本票，至臺北縣淡水鎮○○街118 號告訴人所經營之
    食霸便當火鍋店要求告訴人付款，告訴人為取回本票，迫於
    無奈分別交付4 次3 萬元，1 次4 萬元予被告張鈞閔或被告
    陳忠龍，惟其中98年12月18日13時許，被告張鈞閔及陳忠龍
    共同基於恐嚇取財之犯意聯絡，由被告張鈞閔來店要求告訴
    人付款，並對告訴人恫稱：「老哥，錢一定要有，不然陳忠
    龍等一下來了，會叫你鐵門關起來，生意不要做了」等語，
    致告訴人心生畏懼，請其於當日14時許待賣完便當得款後再
    來拿錢，並因而交付3 萬元予被告張鈞閔，被告陳忠龍則於
    告訴人交付16萬元後，將本案本票3 紙返還告訴人。因認被
    告2 人就取得16萬元本票部分，共同涉有刑法第304 條第1
    項強制罪嫌，就98年12月18日向告訴人取得3 萬元部分，共
    同涉有刑法第346 條第1 項恐嚇取財罪嫌云云。
二、按刑事訴訟法第308 條規定：「判決書應分別記載其裁判之
    主文與理由；有罪之判決並應記載犯罪事實，且得與理由合
    併記載」，同法第310 條第1 款規定：「有罪之判決書，應
    於理由內分別情形記載左列事項：一、認定犯罪事實所憑之
    證據及其認定之理由」，及同法第154 條第2 項規定：「犯
    罪事實應依證據認定之，無證據不得認定犯罪事實」。揆諸
    上開規定，刑事判決書應記載主文與理由，於有罪判決書方
    須記載犯罪事實，並於理由內記載認定犯罪事實所憑之證據
    及其認定之理由。所謂認定犯罪事實所憑之「證據」，即為
    該法第154 條第2 項規定之「應依證據認定之」之「證據」
    。職是，有罪判決書理由內所記載認定事實所憑之證據，即
    為經嚴格證明之證據，另外涉及僅須自由證明事項，即不限
    定有無證據能力之證據，及彈劾證人信用性可不具證據能力
    之彈劾證據。在無罪判決書內，因檢察官起訴之事實，法院
    審理結果，認為被告之犯罪不能證明，而為無罪之諭知，則
    被告並無檢察官所起訴之犯罪事實存在，既無刑事訴訟法第
    154 條第2 項所規定「應依證據認定之」事實存在，因此，
    判決書僅須記載主文及理由，而理由內記載事項，為法院形
    成主文所由生之心證，其論斷僅要求與卷內所存在之證據資
    料相符，或其論斷與論理法則無違，通常均以卷內證據資料
    彈劾其他證據之不具信用性，無法證明檢察官起訴之事實存
    在，所使用之證據並不以具有證據能力之證據為限，故無罪
    之判決書，就傳聞證據是否例外具有證據能力，本無須於理
    由內論敘說明（最高法院100 年度台上字第2980號判決意旨
    參照）。依上說明，本件經本院審理後，既認不能證明被告
    犯罪，而為無罪判決之諭知，即無庸就卷附證據有無證據能
    力逐一說明，先予敘明。
三、按犯罪事實應依證據認定之，無證據不得認定犯罪事實；又
    不能證明被告犯罪者，應諭知無罪之判決，刑事訟訴法第15
    4 條第2 項、第301 條第1 項分別定有明文。次按認定不利
    於被告之事實，須依積極證據，苟積極證據不足為不利於被
    告事實之認定時，即應為有利於被告之認定，更不必有何有
    利之證據；又事實之認定，應憑證據，如未能發現相當之證
    據，或證據不足以證明，自不能以推測或擬制之方法，以為
    裁判之基礎；且認定犯罪事實所憑之證據，無論直接或間接
    證據，其為訴訟上之證明，須達通常一般之人均不致有所懷
    疑，而得確信其為真實之程度者，始得據為有罪之認定，倘
    其證明尚未達到此一程度，而有合理之懷疑存在時，事實審
    法院復已就其心證上理由予以闡述，敘明其如何無從為有罪
    之確信，因而為無罪之判決，尚不得任意指為違法（最高法
    院40年台上字第86號、30年上字第816 號、76年台上字第49
    86號判例意旨參照）。
四、公訴意旨認被告陳忠龍、張鈞閔涉有前開強制及恐嚇取財罪
    嫌，無非以被告2 人之供述、證人即告訴人林一舉、告訴人
    之妻徐培瑤、杏一醫療用品股份有限公司淡水馬偕美食街商
    場主管王怡敦之證詞、本案本票3 紙為據。訊據被告陳忠龍
    、張鈞閔均堅決否認有何前開犯行，被告陳忠龍辯稱：係經
    陳萬源授權向徐淳惠索討積欠之貨款16萬元，之後因告訴人
    出面表示欲頂下徐淳惠之店面，並願處理徐淳惠積欠之債務
    ，而與告訴人委託協助協調還款方式之被告張鈞閔相約在85
    度C 咖啡廳見面，當日並經告訴人在場同意以分期方式支付
    款項，且開立本案本票3 紙以資擔保，不論是協調過程或事
    後前往告訴人經營之臺北縣淡水鎮○○街118 號食霸便當火
    鍋店時，均未以任何言詞或方式恐嚇告訴人等語；被告張鈞
    閔則辯稱：伊綽號「金毛」，係經告訴人拜託而出面在85度
    C 咖啡廳與被告陳忠龍協調16萬元之貨款償還方式，嗣雙方
    達成共識，由告訴人出具本案本票3 紙後，以分期方式付款
    ，第1 期款項4 萬元係伊代告訴人轉交予被告陳忠龍，其後
    伊曾至告訴人經營之食霸便當火鍋店關心後續情況，但絕未
    出言恐嚇等語。
五、本院查：
  (一)徐淳惠原於淡水馬偕醫院內經營自助餐店，並因而積欠菜商
    陳萬源16萬元貨款，陳萬源雖非被告陳忠龍之親叔叔，惟因
    與被告陳忠龍私交甚篤，被告陳忠龍遂出面表示願代為向徐
    淳惠索討該筆款項，且經陳萬源首肯等情，業分據被告陳忠
    龍供述、證人徐淳惠、陳萬源於本院審理時證述在卷，且互
    核相符，是前開事實，首堪認定。
  (二)告訴人林一舉擬向徐淳惠頂下前開自助餐店，並於98年12月
    間前往淡水馬偕醫院，出面向證人陳萬源、被告陳忠龍、證
    人即徐淳惠之員工郭家宏稱會負責相關貨款、積欠之薪資等
    情，業據被告陳忠龍供述在卷，並經證人陳萬源於本院100
    年11月9 日審理時證述：「我聽說徐淳惠店要頂給別人，我
    和陳忠龍及一個向我買菜的朋友一起去淡水馬偕醫院徐淳惠
    的店，後來我們遇到證人郭家宏及林一舉，但是徐淳惠不在
    場，林一舉約我們去淡水馬偕醫院的咖啡廳，他說他要頂下
    這家店....我問林一舉徐淳惠欠的菜錢16萬元要如何處理，
    林一舉說他會負責這16萬元的事，我就走了」、「（問：在
    場有無聽到林一舉向歐巴桑及郭家宏提到徐淳惠積欠的薪資
    要如何處理？）林一舉說他也要負責，我有聽到」等語、證
    人郭家宏於同日審理時證稱：「還沒有停業前，是林一舉來
    餐廳說要頂下，我因為徐淳惠沒有給我薪水，就在那邊生氣
    ，林一舉說他要頂下店，並且會處理薪資及菜錢的事，他還
    說明天就會給我們」、「（問：依你所述是徐淳惠經營餐廳
    積欠員工的薪資及廠商的菜錢，為何你們討論此事的時候林
    一舉會在場？）我也不認識林一舉，是他當天自己跑來，說
    他要頂下這家店，叫我薪水隔天去他北新路的食霸便當店去
    領」、「（問：大家協調的時候，林一舉說叫你們去拿錢，
    有無說他自己會付錢，還是徐淳惠會轉交給他？）當天林一
    舉是說自己會付，隔天他又說是徐淳惠沒有轉交給他。（問
    ：在場聽到林一舉說積欠菜商的菜錢如何處理？）林一舉說
    他要處理，錢他要付，他跟徐淳惠再去如何分期攤還」、「
    他說他要負責還錢，給我們薪水及菜錢」等語明確，則被告
    陳忠龍主觀上因告訴人前開言詞舉措而認定告訴人即為承接
    該等債務之人，核與常情並不相違。雖告訴人主張：在淡水
    馬偕醫院當日尚未與徐淳惠就頂讓店面乙事達成協議，且當
    晚該自助餐店即宣告倒閉，伊係向被告陳忠龍表示，如果有
    要頂下該店面，會通知被告陳忠龍來和徐淳惠談，並未承諾
    負責該等債務云云，惟證人徐淳惠於本院100 年12月7 日審
    理時證稱：「（問：你跟林一舉洽談頂店事宜談到何程度？
    ）我認知是林一舉已經要頂下，所以才請他去跟杏一（指管
    理淡水馬偕醫院美食街商場之杏一醫療用品股份有限公司相
    關負責人）談，也請他去跟陳忠龍他們談，算是給陳忠龍一
    個安心」，且證人徐淳惠就頂讓店面之條件均能明確證述綦
    詳，足見其所言非虛，再經與證人郭家宏、陳萬源上開證詞
    相互勾稽，堪認告訴人當日於淡水馬偕醫院，實係以承接者
    之姿態出面與被告陳忠龍洽談，並明確允諾願負責清償前開
    貨款無誤。
  (三)告訴人雖指稱，於98年12月9 日係遭被告陳忠龍、張鈞閔等
    人脅迫，而簽署本案本票3 張云云。然查：
  1.證人即告訴人於99年3 月11日警詢時，先證稱係被告陳忠龍
    請被告張鈞閔於98年12月9 日去電，約伊當晚至85度C 咖啡
    廳，夥同5 至6 名小弟到場設計並恐嚇稱不簽下本票就要帶
    伊去修理，脅迫伊簽立本案本票3 張；嗣於99年10月9 日偵
    訊時，證稱係被告陳忠龍與之相約在85度C 咖啡廳見面，當
    時被告陳忠龍稱不簽本票就要將伊帶走、要讓店開不下去，
    且他們包包鼓鼓的，所以被迫簽立本票3 張；復於本院審理
    時證稱：「過兩天的一個晚上我經過淡水區○○○路○ 段的
    85度C ，陳忠龍及兩三個朋友於85度C 外面座椅上，好像在
    等我，看到我經過就攔下我叫我過去跟他們談，陳忠龍說為
    何沒有簽約，就叫我把徐淳惠找出來，若不把徐淳惠找出來
    ，這筆帳就是我要扛，當天張鈞閔不在場....」、「過了一
    個禮拜，98年12月9 日晚上當天，陳忠龍找金毛約我當日晚
    上8 、9 點鐘於同一家85度Ｃ要談這個事情，當天就我1 個
    人過去，我去的時候金毛、陳忠龍都在場，另外還有3 、4
    個人在那邊。現場我交不出人，他們就強迫我要簽本票，陳
    忠龍並且說如果簽不出來就要把我帶走。當時我本來不簽，
    金毛叫我簽一簽沒有關係，而且他們其中兩三個人都有帶腰
    包，看起來都鼓鼓的，金毛對我說他們武器很強大，我就心
    生恐懼，所以我就簽本票，金額共16萬元分3 張開，就是卷
    附的本票。我開完本票後他們就讓我離開，他們說淡水警察
    他們很熟，叫我不用去報警」等語，衡情，告訴人對於事發
    經過之記憶理應於案發之初較為清晰，惟本案告訴人所為適
    與常情相佐，於本案中初次警詢時，並未能就遭脅迫之經過
    詳加敘述，其後隨著時間之經過，始於偵訊、審理時逐次補
    充案發情節，則告訴人上開指訴，是否有失真之虞，已堪存
    疑。況告訴人上開所指遭脅迫之情節，除其片面之詞外，別
    無旁證可佐，是自不得據以逕認被告2 人確曾以起訴書所指
    脅迫方式，使告訴人心生畏懼而簽立本案本票3 紙。
  2.次查，被告張鈞閔實係由告訴人委請陪同出面與被告陳忠龍
    協商前開債務之人，而非受陳萬源、被告陳忠龍委託出面，
    業分據被告張鈞閔、陳忠龍供承在卷，核與證人陳萬源證述
    情節相符；另證人徐淳惠於本院100 年12月7 日審理時亦證
    稱：告訴人前往淡水馬偕醫院代為出面處理糾紛之隔日，伊
    即與杏一公司解約，一旦伊與杏一公司解約後，即無法依照
    原條件將店面頂讓予告訴人，但伊因積欠多方債務，心慌意
    亂，並未通知告訴人業已解約乙事，事後亦不接電話，而未
    與告訴人再行聯絡等語；又證人即告訴人於本院100 年10月
    26日審理時則證稱：於簽立本票之現場，有開口請被告陳忠
    龍降低金額等語，適足見告訴人於98年12月9 日確曾就該等
    債務與被告陳忠龍進行協商，由此以觀，告訴人或係於未及
    知悉已無從承接該店、或係礙於已出面承諾負責前開債務之
    情況下，於100 年12月9 日由被告張鈞閔陪同，出面與被告
    陳忠龍洽談分期償還上開貨款事宜，並簽署本案本票無誤，
    是被告陳忠龍、張鈞閔並非基於使人行無義務之事之主觀犯
    意，要求告訴人簽立本案本票3 紙以供擔保，即堪認定。
  (四)告訴人簽立本案本票3 紙後，被告陳忠龍、張鈞閔曾先後前
    往其經營之食霸火鍋便當店向其取款，嗣如數取得16萬元款
    項後，業將本案本票3 紙返還告訴人等情，已據被告陳忠龍
    、張鈞閔供述、證人即告訴人證述在卷。雖公訴意旨以告訴
    人之指訴為據，主張期間被告張鈞閔曾與被告陳忠龍共同基
    於恐嚇取財之犯意聯絡，由被告張鈞閔於98年12月18日13時
    許出面取款時，向告訴人恫稱：「老哥，錢一定要有，不然
    陳忠龍等一下來了，會叫你鐵門關起來，生意不要做了」，
    致告訴人心生畏懼而付款3 萬元云云，惟觀諸告訴人歷次筆
    錄可知，告訴人於99年3 月11日、5 月11日、6 月25日警詢
    時，對於上情隻字未提，嗣於99年10月19日偵訊時，始粗略
    提到被告張鈞閔、陳忠龍均有前來店裡鬧事，惟亦未表示曾
    遭被告張鈞閔以前開言詞恐嚇，迄99年12月9 日偵訊時，始
    主張被告張鈞閔於98年12月18日13時許以前揭言語恫嚇之，
    嗣於本院100 年10月26日審理時，則證稱：當日被告張鈞閔
    於11時許前往店內討債，伊並不在現場，被告張鈞閔遂對店
    內職員稱不找伊出來、不給錢的話，店就不要開了，並以店
    內電話向伊去電恫稱同樣言詞，伊遂請被告張鈞閔於下午2
    、3 點再到便當店內取款，當天伊妻子徐培瑤也在店內聽聞
    上情云云，而經檢察官具體提問：「（問：當天張鈞閔是否
    對你說『老哥，錢一定要有，不然陳忠龍等一下來了，會叫
    你鐵門關起來，生意不要做了』」，證人即告訴人始答稱：
    「是。這就是第一次拿錢的那次，張鈞閔於店裡跟我太太說
    ，於電話中也是這樣跟我說『老哥，錢一定要有，不然陳忠
    龍等一下來了，會叫你鐵門關起來，生意不要做了』」云云
    。按告訴人既已向警方報案處理伊與被告張鈞閔、陳忠龍之
    糾紛，倘若確有遭被告張鈞閔以上開言詞恐嚇之情事，理應
    於報案之初，即一併告知員警上情，以便警方進行調查蒐證
    ，詎告訴人捨此不為，於初次警詢後7 個月餘，始提及此部
    分犯罪情節，則其證詞之真實性，已屬有疑。又證人即告訴
    人之妻徐培瑤於本院100 年10月26日審理時證稱：「第1 次
    到店裡恐嚇取財是99年年初。第1 次是金毛來，店裡當時有
    一些員工，我當時騎摩托車於外面看到，我看到的時候金毛
    已經拿錢拿好，就走了，這是我先生交錢給金毛，我看到金
    毛他們有3 、4 個人來，當時現場還有人來買便當，所以我
    不能確定金毛他們的人數，交錢的地點是在新民街的店裡。
    （問：當天金毛有無恐嚇的行為？）我只有看到他們拿錢走
    。（問：你自己第2 次遇到他們恐嚇取財的情形？）時間是
    99年新曆年後，農曆過年前，距離第1 次我看到金毛拿錢約
    1 個禮拜左右，地點也是新民街的店裡，這次有來3 、4 個
    人，被告兩位這次都有來，他們來找我先生，我在廚房，我
    們員工說我先生不在，他們說錢沒有拿到，店也不用開了，
    當天這句話是陳忠龍說的。我當天就打電話給我先生，我問
    我先生是什麼一回事，他說是淡水馬偕醫院的事情....（問
    ：後來你有無再遇上類似的情形？）沒有。之後他們去我家
    鬧，我才再遇到」、「（問：是否曾經發生過被告等人到你
    店裡去，找不到先生，而對你說『老哥，錢一定要有，不然
    陳忠龍等一下來了，會叫你鐵門關起來，生意不要做了』？
    ）有。就是我先生不在店裡，我哥哥打電話的那次。（問：
    上開恐嚇的話語是對你說的嗎？）不是，我在廚房，他們來
    店裡就很大聲，他們用台語說誰在收銀台收錢，收錢的是誰
    ，他們說沒錢，店就拉下來不要做了，他們是對店裡的人說
    的，被告兩人都有這樣講。（問：當時妳哥哥打電話聯絡妳
    先生的時候，被告2 人也在電話中對你先生講上開恐嚇的話
    語嗎？）我不清楚....（問：你剛剛說被告等人來店裡找不
    到妳先生，你哥哥打電話聯絡妳先生，被告還出言恐嚇的時
    間為何？）98年12月底左右」云云，觀諸證人徐培瑤前開證
    詞，無論就事發時間、情節、在場人士等諸多重要關鍵，均
    與告訴人所述大相逕庭，則證人徐培瑤目擊之經過，容或係
    與被告陳忠龍、張鈞閔間其他糾紛之場景，縱令被告陳忠龍
    、張鈞閔確有其所證稱之不當言行，而應遭非難，惟亦無從
    於本案採為不利於被告2 人之認定。
  (五)由上以觀，告訴人之指訴既有前開明顯瑕疵可指，且被告陳
    忠龍、張鈞閔上揭所辯，亦均有所憑據，並非無稽，則被告
    陳忠龍、張鈞閔辯稱並未為強制、恐嚇取財等犯行等語，即
    堪憑採。
六、綜上所述，起訴書所提證據及指出證明之方法，均無從證明
    被告陳忠龍、張鈞閔確實涉及上開強制或恐嚇取財犯行，不
    能使本院得有罪之確信。此外，復查無其他積極證據足資認
    定被告2 人確有起訴書所指上述犯行，既不能證明被告2 人
    此部分犯罪，揆諸前揭規定及說明，自應為無罪之諭知。
據上論斷，應依刑事訴訟法第301條第1項，判決如主文。
本案經檢察官蔡元仕到庭執行職務。
中    華    民    國   100    年    12    月    28    日
                  刑事第三庭審判長法  官  黃潔茹
                                  法  官  劉育琳
                                  法  官  蘇怡文
以上正本證明與原本無異。
如不服本判決應於收受送達後10日內向本院提出上訴書狀，並應
敘述具體理由。其未敘述上訴理由者，應於上訴期間屆滿後20日
內向本院補提理由書( 均須按他造當事人之人數附繕本)「 切勿
逕送上級法院」。
                                  書記官  朱俶伶
中    華    民    國   100    年    12    月    29    日